【裁判字號】    90,訴,787
【裁判日期】    900918
【裁判案由】    返還不當得利
【裁判全文】
臺灣士林地方法院民事判決  九十年度訴字第七八七號
    原      告  台北市政府財政局
    法定代理人  甲○○
    被      告  乙○○
右當事人間請求返還不當得利事件，本院判決如左：
    主      文
被告應給付原告新臺幣伍拾貳萬柒仟佰陸拾伍元，及自民國九十年五月十二日起至
清償日止，按週年利率百分之五計算之利息。
訴訟費用由被告負擔。
本判決於原告以新臺幣壹拾柒萬伍仟柒佰捌拾捌元供擔保後，得假執行。但被告如於
假執行實施前以新台幣伍拾貳萬柒仟佰陸拾伍元為原告預供擔保，得免為假執行。
    事實及理由
一、本件原告起訴主張：坐落台北市○○區○○段二小段二一九地號土地（面積一千
    八百七十五平方公尺）係台北市之土地，並由台北市政府消防局、台北市政府環
    境局及原告經管，其中由台北市政府消防局及台北市政府環境局經管部分，係做
    為辦公廳舍及停車場之用，其餘部分，則由原告經管。然被告無合法占有之權源
    ，竟占用上開土地中由原告經管之土地、建造門牌號碼台北市大同區○○○路一
    六二號之建物，自屬無權占有，而其占用之位置及面積亦經台北市建成地政事務
    所於民國八十六年六月二十三日測量確為如附圖編號Ａ部分、面積二十五平方公
    尺。被告既因無權占有上開土地而受有利益，致原告無法使用收益而受有損害，
    自屬不當得利，依民法第一百七十九條第一項之規定，原告本於上開土地之管理
    機關之地位，自得代台北市請求被告返還不當得利。而被告所應返還不當得利之
    金額，一般皆以相當於租金之金額為標準。爰請求被告返還自八十四年十月起至
    九十年二月止之不當得利。經依土地法第一百零五條準用同法第九十七條計算之
    結果，被告應返還金額為五十二萬七千三百六十五元等語，並聲明：如主文第一
    項所示，並願供擔保請准宣告假執行。
二、被告則以：被告於四十、五十年間購得台北市○○○路一六二號建物、並即住居
    其內，後來受通知該建物有占用到台北市政府之土地，因其時建物尚有出租，未
    能即時拆除，但於承租戶遷走後，已於九十年三、四月間將占用部分拆除完畢，
    被告並無能力支付金錢云云，資為抗辯；並聲明：（一）原告之訴駁回。（二）
    如受不利之判決，願供擔保請准宣告免為假執行。
三、按：無法律上原因，而受有利益，致他人受損害者，應返還其利益，此於民法第
    一百七十九條定有明文；次按：無權占有他人土地，可能獲得相當於租金之利益
    ，為社會通常之觀念，此亦有最高法院六十一年度台上字第一六九五號判例可資
    參照。經查：如附圖所示台北市○○區○○段二小段二一九地號土地編號Ａ部分
    （面積二十五平方公尺，以下簡稱：系爭土地），係台北市所有、並由原告所經
    管之土地，然遭被告所有台北市○○○路一六二號建物長期占有使用乙節，已為
    兩造所不爭執（見本院九十年八月十七日言詞辯論筆錄），並有原告所提出之台
    北市土地登記謄本乙份、台北市稅捐稽徵處大同分處函乙紙、台北市建成地政事
    務所土地複丈成果圖乙份（以上均影本）附卷可稽，應堪信為真實；被告並自認
    ：確自四、五十年間起，即住居上開建物，於九十年三、四月間，始將占用系爭
    土地之建物拆除等語無誤（見本院前開言詞辯論筆錄）。是原告主張：被告於八
    十四年十月起至九十年二月止無權占有使用系爭土地，應依民法不當得利之規定
    ，返還其所受利益予原告等語，揆諸前揭說明，於法即無不合。
四、查系爭土地面積為二十五平方公尺，其八十四年十月起之公告地價為每平方公尺
    七萬六千七百三十五元，八十六年七月起之公告地價為每平方公尺七萬七千二百
    零五元，自八十九年七月起公告地價每平方公尺則為八萬四千元乙節，有原告所
    提出台北市公告土地現值及公告地價查詢系統表乙紙在卷為憑，且為被告所不爭
    執。而依平均地權條例施行細則第二十一條規定，公有土地係以各該土地之公告
    地價為申報地價；又依土地法第一百零五條準用第九十七條之規定，租用基地建
    築房屋之租金，以不超過土地及其建築物申報總價年息百分之十為限。是原告主
    張以被告無權占有土地之各期公告地價總值年息百分之五計算被告自八十四年十
    月起至九十年二月止相當於租金之不當得利金額為五十二萬七千三百六十五元，
    尚屬允當。（計算詳情如附表）
五、從而，原告依民法第一百七十九條不當得利之規定，請求被告給付五十二萬七千
    三百六十五元，及自支付命令送達翌日起即九十年五月十二日起至清償日止，按
    週年利率百分之五計算之法定遲延利息，於法尚無不合，應予准許。
六、兩造陳明願供擔保請為宣告假執行或免為假執行，經核均與規定相符，爰分別酌
    定相當之擔保金額予以宣告。
七、據上論結，本件原告之訴為有理由，依民事訴訟法第七十八條、第三百九十條第
    二項、第三百九十二條判決如主文。
中      華      民      國    九十      年      九      月     十八     日
                                    臺灣士林地方法院民事第三庭
~B法      官  李瑜娟
右為正本係照原本作成。
如對本判決上訴須於判決送達後廿日內向本院提出上訴狀。
中      華      民      國    九十      年      九      月   二十五     日
~B法院書記官  夏珍珍
~FO
附表：
┌───────┬───────┬──────┬──────┬──────────┬────┬─────┐
│期間          │  公告地價    │  占用面積  │  租金率    │ 月欠租額           │ 欠月數 │ 積欠數額 │
├───────┼───────┼──────┼──────┼──────────┼────┼─────┤
│八十四年十月至│  七萬六千七百│  二十五㎡  │  百分之五  │ 七千九百九十三元   │二十一  │十六萬七千│
│八十六年六月  │  三十五元    │            │            │                    │        │八百五十三│
│              │              │            │            │                    │        │元        │
├───────┼───────┼──────┼──────┼──────────┼────┼─────┤
│八十六年七月至│  七萬七千二百│  二十五㎡  │  百分之五  │ 八千零四十二元     │三十六  │二十八萬九│
│八十九年六月  │  零五元      │            │            │                    │        │千五百十二│
│              │              │            │            │                    │        │元        │
│              │              │            │            │                    │        │          │
│              │              │            │            │                    │        │          │
├───────┼───────┼──────┼──────┼──────────┼────┼─────┤
│八十九年七月至│  八萬四千元  │  二十五㎡  │  百分之五  │ 八千七百五十元     │八      │七萬元    │
│九十年二月    │              │            │            │                    │        │          │
│              │              │            │            │                    │        │          │
│              │              │            │            │                    │        │          │
│              │              │            │            │                    │        │          │
├───────┴───────┴──────┴──────┴──────────┴────┴─────┤
│                                                                                    合計    五十二萬七│
│                                                                                            千三百六十│
│                                                                                            五元      │
└───────────────────────────────────────────────────┘


司法院資訊處製作；財團法人民間司法改革基金會備份。
